【裁判字號】    90,上更(一),229
【裁判日期】    920902
【裁判案由】    清償債務
【裁判全文】
臺灣高等法院民事判決                            九十年度上更(一)字第二二九號
    上  訴  人  乙○○
    訴訟代理人  簡維能律師
    複  代理人  陳美華律師
    上  訴  人  丙○○
    訴訟代理人  許國棟律師
    複  代理人  林志嵩律師
                楊德海律師
右當事人間請求清償債務事件，兩造對於中華民國八十八年三月十日臺灣宜蘭地方法
院第一審判決（八十七年度訴字第三七○號），各自提起上訴，經判決後，由最高法
院發回更審，本院判決如左：
    主      文
原判決關於(一)命丙○○給付之金額超過新台幣陸萬壹仟貳佰玖拾陸元及自民國八十七
年十二月三十日起算法定遲延利息部分、(二)駁回乙○○後開第三項之訴（除擴張聲明
部分外）部分，及訴訟費用之裁判均廢棄。
前開(一)廢棄部分，乙○○在第一審之訴駁回。
丙○○應再給付乙○○新台幣貳佰捌拾萬元及自民國八十九年六月二十日起，至清償
日止，按年息百分之五計算之利息。
丙○○之其餘上訴駁回。
乙○○之其餘上訴及其餘擴張之聲明均駁回。
第一、二審（含擴張聲明部分）及發回前第三審訴訟費用關於丙○○上訴部分，由乙
○○負擔三分之一，餘由丙○○負擔；關於乙○○上訴部分，由丙○○負擔。
第四項其餘上訴駁回所命之給付擴張為丙○○應給付乙○○新台幣貳拾伍萬捌仟壹佰
柒拾貳元及自民國八十七年十二月三十日起，至清償日止，按年息百分之五計算之利
息。
    事      實
一、上訴人即被上訴人乙○○聲明求為判決：(一)原判決關於駁回乙○○後開第二項之
    訴（除擴張聲明部分外）部分廢棄，(二)丙○○應再給付乙○○新台幣（下同）二
    百八十萬元及自民國（下同）八十八年一月十日起，至清償日止，按年息百分之
    五計算之利息，(三)丙○○之上訴駁回，惟擴張聲明為丙○○應給付乙○○三十九
    萬三千七百五十二元及自八十七年十二月三十日起，至清償日止，按年息百分之
    五計算之利息（見本院上更(一)字卷第四二二、四二三頁）。其事實上陳述，除與
    原判決記載相同部分，予以引用外，並補稱略以：乙○○向所任職之台北銀行股
    份有限公司（下稱台北銀行）抵押貸款二百八十萬元，於八十五年一月四日匯入
    丙○○之妻甲○○設在宜蘭縣壯圍鄉農會之帳戶內，借與丙○○（見本院上更(一)
    字卷第四二二頁），乙○○計自八十五年九月三十日起，至八十七年十二月二十
    九日止，共墊付該貸款利息三十九萬三千七百五十二元，並已於八十九年六月十
    九日清償本金二百八十萬元，自得依民法第四百七十八條規定，請求丙○○返還
    系爭貸款本息，又縱如丙○○所辯其係與台北銀行間成立借貸關係，惟系爭貸款
    本息既係由乙○○代為清償，乙○○亦得依民法第三百十二條、第一百七十六條
    及第一百七十九條規定，請求丙○○償還系爭貸款本息（見本院上更(一)字卷第四
    ○○頁）。至丙○○所列出為兩造之父楊阿生所支出喪葬費合計二十八萬二千七
    百三十九元（見本院上更(一)字卷第一○一、一三九、二一○、二一一頁），經核
    其中附表編號第一六號至第二一號所示雜費計一千九百零八元，雖有發票為證，
    但不能證明係屬喪葬必要費用，另附表編號第二九號所示喪葬雜支三千六百七十
    元，並無發票，不能證明有該項支出（見本院上更(一)字卷第二一○、二一一頁）
    ，應予剔除，其餘不爭執，乙○○固願負擔二分之一，惟應扣除丙○○所收取之
    奠儀（見本院上更(一)字卷第三六二、四二三頁）。至丙○○雖主張有對兩造之父
    楊阿生及母游阿蔭支出扶養費之事實，惟始終不能舉證證明，且兩造之父楊阿生
    能以自己財產維持其與兩造之母生活，況兩造之父母之扶養義務人，除兩造外，
    尚有楊久子、楊寶珠姊妹二人，其扶養之方法，既未經兩造及姊妹協議定之，依
    民法第一千一百二十條規定，尚不得逕請求法院裁判；另父母之醫療費亦屬扶養
    父母之費用，兩造與姊妹就兩造之父楊阿生所須支出醫療費僅協議以兩造之父楊
    阿生之存款支付，至不足時，應如何分擔並未約定，仍應經協議定之，亦不得逕
    請求法院裁判，是丙○○尚不得請求乙○○分擔上開扶養費及醫療費，並進而主
    張與系爭貸款本息相抵銷（見本院上更(一)字卷第三四一、三四二頁）等語。所用
    證據：除援用原審之立證方法外，並補聲請函請台北銀行查復系爭貸款本息償還
    之情形。
二、被上訴人即上訴人丙○○聲明求為判決：(一)乙○○之上訴及擴張之聲請均駁回，
    (二)原判決關於不利丙○○部分廢棄，(三)上開廢棄部分，乙○○在第一審之訴駁回
    （見本院上更(一)字卷第四二三頁）。其事實上陳述，除與原判決記載相同部分，
    予以引用外，並補稱略以：丙○○僅係借用乙○○名義向台北銀行抵押貸款二百
    八十萬元，由乙○○匯入丙○○之妻甲○○設在宜蘭縣壯圍鄉農會之帳戶內，交
    與丙○○使用，兩造間並無借貸關係存在。況丙○○曾為兩造之父楊阿生支出喪
    葬費合計二十八萬二千七百三十九元（見本院上更(一)字卷第一○一、一三九頁）
    ，惟就其中附表編號第六號所示訃聞六千元不請求（見本院上更(一)字卷第一○一
    、四二三頁），至奠儀乃親友間交際應酬之收入，不得充作喪葬費。另丙○○因
    自六十八年間起，扶養兩造之父母，支出扶養費一百六十五萬元（見本院上更(一)
    字卷第三三四頁），又為兩造之父楊阿生支出醫療費，除以所保管兩造之父楊阿
    生之存款六十九萬元支付外，尚自行支出八十四萬一千二百五十二元（見本院上
    更(一)字卷第三三四頁），丙○○亦得主張與系爭貸款本息抵銷等語。所用證據：
    除援用原審之立證方法外，並補聲請訊問證人楊寶珠、楊久子、李三郎。
    理      由
一、本件乙○○原係依民法第四百七十八條規定請求，嗣雖在本院本次更審中追加依
    民法第三百十二條、第一百七十六條及第一百七十九條規定請求（見本院上更(一)
    字卷第四○○頁），惟同係以以乙○○名義向台北銀行抵押貸款二百八十萬元，
    交與丙○○使用為其基礎事實，依民事訴訟法第四百四十六條第一項但書、第二
    百五十五條第一項第二款規定，自應准許。又本件經本院判決後，由最高法院發
    回更審，乙○○僅係請求丙○○給付一百五十九萬六千八百七十六元，及其中十
    九萬六千八百七十六元自八十七年七月十五日起；其餘一百四十萬元自八十八年
    一月十日起，均至清償日止，按年息百分之五計算之利息（見原審卷第一四二頁
    正面及本院上字卷第二一一頁、上更(一)字卷第五頁，並參照最高法院六十二年台
    上字第一一六七三號判例），嗣在本院本次更審中擴張聲明為丙○○應給付三百
    十九萬三千七百五十二元，及其中三十九萬三千七百五十二元自八十七年十二月
    三十日起；其餘二百八十萬元自八十八年一月十日起，均至清償日止，按年息百
    分之五計算之利息（見本院上更(一)字卷第四二二、四二三頁），核屬擴張應受判
    決事項之聲明，依民事訴訟法第四百四十六條第一項但書、第二百五十五條第一
    項第三款規定，亦應准許。合先敘明。
二、本件乙○○主張：伊與丙○○係兄弟，兩造於八十四年十二月二十六日約定由伊
    向伊所任職之台北銀行抵押貸款二百八十萬元借與丙○○，每月由伊設在台北銀
    行之帳戶內先行墊付應扣之貸款利息，再由丙○○將應繳利息匯入伊上開帳戶內
    。伊已於八十五年一月四日將貸得款項匯入丙○○之妻甲○○設在宜蘭縣壯圍鄉
    農會之帳戶內，詎丙○○僅繳交利息八個月，即未再繳交，伊計自八十五年九月
    三十日起，至八十七年十二月二十九日止，共墊付該貸款利息三十九萬三千七百
    五十二元，並已於八十九年六月十九日償還該貨款本金二百八十萬元，伊業已終
    止兩造間之借貸契約，自得依民法第四百七十八條規定，請求丙○○返還系爭貸
    款本息。又縱如丙○○所辯其係與台北銀行間成立借貸契約，惟系爭貸款本息既
    係由伊代為清償，伊亦得依民法第三百十二條、第一百七十六條及第一百七十九
    條規定，請求丙○○償還系爭貸款本息等情，求為命丙○○給付三百十九萬三千
    七百五十二元，及其中三十九萬三千七百五十二元自八十七年十二月三十日起；
    其餘二百八十萬元自八十八年一月十日起，均至清償日止，按年息百分之五計算
    利息之判決（乙○○原係請求丙○○與原審共同被告甲○○連帶給付三百十九萬
    三千七百五十二元，及自八十七年七月十五日起算法定遲延利息─見原審卷第一
    三六頁正面、第二五頁背面。原審判命丙○○、甲○○給付三十九萬三千七百五
    十二元，及自八十七年七月十五日起算法定遲延利息，而駁回乙○○其餘之請求
    。丙○○、甲○○就其敗訴部分，提起上訴，乙○○亦就其敗訴中請求丙○○、
    甲○○連帶給付二百八十萬元本息部分，提起上訴，經本院改判命丙○○、甲○
    ○再給付二百八十萬元及自八十八年一月十日起算法定遲延利息，而駁回丙○○
    、甲○○之上訴及乙○○之其餘上訴即關於請求連帶給付部分。經丙○○、甲○
    ○就其敗訴部分，提起第三審上訴，由最高法院發回更審，乙○○撤回對甲○○
    之起訴，並對丙○○擴張請求金額如上述）。
    丙○○則以：伊僅係借用乙○○名義向台北銀行抵押貸款二百八十萬元，再由乙
    ○○匯交與伊使用，伊係與台北銀行間成立借貸關係，兩造間並無借貸意思表示
    之合致，自無金錢借貸關係存在。況伊曾為兩造之父楊阿生支出喪葬費二十七萬
    六千七百三十九元及因扶養兩造之父母，支出扶養費一百六十五萬元，並為兩造
    之父支出醫療費八十四萬一千二百五十二元，乙○○均未分擔分文，伊亦得主張
    與系爭貸款本息相抵銷云云，資為抗辯。
三、經查乙○○主張伊向所任職之台北銀行抵押貸款二百八十萬元，於八十五年一月
    四日匯入丙○○之妻甲○○設在宜蘭縣壯圍鄉農會之帳戶內，交與丙○○使用（
    見本院上更(一)字卷第四二二頁），約定每月由伊設在台北銀行之帳戶內先行墊付
    應扣之貸款利息，再由丙○○將應繳利息匯入伊上開帳戶內，詎丙○○僅繳交利
    息八個月，即未再繳交，伊計自八十五年九月三十日起，至八十七年十二月二十
    九日止，共墊付該貸款利息三十九萬三千七百五十二元，並已於八十九年六月十
    九日償還該貸款本金二百八十萬元之事實，業據其提出台北銀行入戶電匯回條及
    台北銀行行員儲蓄存款存摺為證（見原審卷第二七頁至第三五頁），且為丙○○
    所不爭執（見本院上更(一)字卷第七四、七六、一三六、二五五、三二二頁），並
    有台北銀行九十二年二月十八日北銀營放字第九二六○○三八八○○號復函可稽
    （見本院上更(一)字卷第二五五頁），自堪認為真實。
四、乙○○雖主張系爭貸款係由伊向台北銀行貸得後，再借與丙○○使用云云，但為
    丙○○所否認，並抗辯因乙○○在台北銀行服務，由其向該行貸款，利息較低，
    伊乃與乙○○約定，借用其名義向該行貸款，兩造間並無金錢借貸契約關係等語
    ，再經徵諸乙○○於致丙○○之台北古亭郵局第一一一○號存證信函內亦自稱：
    「：：以我名義向銀行所借給你用之二八○萬（元），你已有二年來未付利息了
    ，我每月替你代扣，：：」（見原審卷第一三九頁背面），已足證明系爭貸款係
    經兩造約定，由丙○○借用乙○○名義向台北銀行貸得。就外部關係言，乙○○
    固為借款人即債務人，惟就兩造之內部關係言，其借款人即債務人應為丙○○，
    而乙○○僅係就該項貸款債務之履行有利害關係之第三人。
五、按就債之履行有利害關係之第三人為清償者，於其清償之限度內承受債權人之權
    利，民法第三百十二條前段定有明文。本件乙○○既已代為清償自八十五年九月
    三十日起，至八十七年十二月二十九日止之系爭貸款利息計三十九萬三千七百五
    十二元，則乙○○依上開規定，請求丙○○給付系爭貸款利息三十九萬三千七百
    五十二元並加付自八十七年十二月三十日起算法定遲延利息，自屬有據；又乙○
    ○並已於八十九年六月十九日代為清償系爭貸款本金二百八十萬元，則乙○○依
    上開規定，請求丙○○給付二百八十萬元及自八十九年六月二十日起算法定遲延
    利息部分，亦屬有據，至超過上開部分利息之請求，即屬無據。惟查丙○○抗辯
    伊曾為兩造之父楊阿生支出喪葬費合計二十八萬二千七百三十九元（見本院上更
    (一)字卷第一○一、一三九頁），於扣除丙○○不請求之附表編號第六號所示訃聞
    六千元（見本院上更(一)字第一○一、四二三頁）後，尚有二十七萬六千七百三十
    九元（其計算式為：282,739元-6,000元=276,739元），惟經核其中附表編號第
    一六號至第二一號所示雜費計一千九百零八元及附表編號第二九號所示喪葬雜支
    三千六百七十元，既為乙○○所否認（見本院上更(一)卷第二一○、二一一頁），
    復難證明係屬喪葬必要費用，應予剔除，經剔除後為二十七萬一千一百六十一元
    （其計算式為：276,739元-1,908元-3,670元=271,161元），此部分則為乙○○
    所不爭執（見本院上更(一)字卷第二一○、二一一頁），至奠儀乃屬親友間交際應
    酬之收入，並非用以貼補喪葬費，不得抵充喪葬費，是丙○○所支出應認為有據
    之喪葬費為二十七萬一千一百六十一元，既經乙○○在本院本次更審中到場表示
    願負擔二分之一（見本院上更(一)字卷第三六二、四二三頁），即十三萬五千五百
    八十元（其計算式為：271,161元÷1/2=135,580元，元以下不計），並已據丙○
    ○主張抵銷，自應以丙○○因抵銷而獲益較多之系爭貸款利息三十九萬三千七百
    五十二元中予以抵銷（參照民法第三百四十二條準用第三百二十二條第二款規定
    ），經抵銷後，祇剩二十五萬八千一百七十二元（其計算式為：393,752元
    -135,580元=258,172元）並應加計自八十七年十二月三十日起算法定遲延利息。
六、次按扶養之方法，民法第一千一百二十條僅定由當事人協議定之，不能協議時，
    由親屬會議定之，如親屬會議仍不能議定時，始得請求法院裁判（參照最高法院
    四十五年台上字第三四六號判例）。本件兩造之父楊阿生及母游阿蔭之扶養義務
    人，除兩造外，尚有楊久子、楊寶珠姊妹二人（本院上更(一)字卷第三五九頁）。
    兩造之父母應否與丙○○一人同居一家而受扶養，而由丙○○先行支出扶養費，
    係屬扶養方法之問題（參照最高法院二十六年鄂上字第四○一號判例）；又兩造
    之父楊阿生所須支出之醫療費亦在扶養義務範圍之內（參照最高法院二十九年上
    字第一一二一號判例）。惟據證人楊久子到場證稱：「當時兄弟姊妹有協議，父
    親有存款一百五十九萬元，協議由乙○○分九十萬元，丙○○分六十九萬元，供
    父親住院醫藥費用」，「沒有約定（不夠的醫藥費用由誰負擔），：：如何分擔
    ，都沒約定」，「我父親生前沒有約定我父親、繼母（指游阿蔭）由誰扶養」（
    見本院上更(一)字卷第三六四、三六三頁），而證人楊寶珠亦到場證稱：「（兄弟
    姊妹在會議時）沒有談到兄弟姊妹共同扶養（父母）的問題，至今也沒談到兄弟
    姊妹共同扶養（父母）的問題」（見本院上更(一)字卷第三二七頁），即丙○○亦
    在原審自認：「當時只是以父親一百五十九萬元存款支付醫療及住院費用，並無
    提到若有不足，由兄弟姊妹分攤」（見原審卷第一三七頁正面），又經丙○○自
    認內容為真實之當事人會議紀錄（見本院上更(一)字卷第三二四、三一八頁），亦
    僅係協議兩造之父之存款，分別由兩造保管一部分，用以支付兩造之父住院看護
    及醫療費用，顯見兩造之父母之全體扶養義務人迄未就丙○○因扶養兩造之父母
    ，所支出之扶養費及為兩造之父所自行支出之醫療費進行協議，依上開說明，本
    院尚不得逕予認定，丙○○即無從據以主張抵銷。
七、綜上所述，乙○○依民法第三百十二條前段規定，擴張聲明請求丙○○給付三百
    零五萬八千一百七十二元，及其中二百八十萬元自八十九年六月二十日起；其餘
    二十五萬八千一百七十二元自八十七年十二月三十日起，均至清償日止，按年息
    百分之五計算利息部分（其中擴張聲明部分為一百四十萬元及自八十九年六月二
    十日起算法定遲延利息，及十九萬六千八百七十六元及自八十七年十二月三十日
    起算法定遲延利息），自屬應予准許；至超過上開部分即關於二百八十萬元自八
    十八年一月十日起，至八十九年六月十九日止之法定遲延利息，及十三萬五千五
    百八十元自八十七年十二月三十日起算法定遲延利息部分（其中擴張聲明部分為
    一百四十萬元自八十八年一月十日起，至八十九年六月十九日止之法定遲延利息
    ）之請求，即屬不應准許。從而原審就上開不應准許中十三萬五千五百八十元本
    息部分，所為丙○○敗訴之判決，自有未合，丙○○之上訴論旨指摘原判決此部
    分不當，求予廢棄改判，為有理由；就上開應予准許中除擴張聲明部分外之六萬
    一千二百九十六元及自八十七年十二月三十日起算法定遲延利息部分，所為丙○
    ○敗訴之判決並無不合，丙○○之上訴論旨指摘原判決此部分不當，求予廢棄改
    判，為無理由；就上開應予准許中除擴張聲明部分外之一百四十萬元及自八十九
    年六月二十日起算法定遲延利息部分，所為乙○○敗訴之判決，即有未洽，乙○
    ○之上訴論旨指摘原判決此部分不當，求予廢棄改判，為有理由；就上開不應准
    許中除擴張聲明部分外之一百四十萬元自八十八年一月十日起，至八十九年六月
    十九日止之法定遲延利息部分，所為乙○○敗訴之判決，所持理由雖與本院不同
    ，但其結果並無二致，仍應維持，應認為無理由。
八、至兩造其餘之攻擊或防禦方法及未經援用之證據，經本院斟酌後，認為均不足以
    影響本判決之結果，自無逐一詳予論駁之必要。併此敘明
九、據上論結：本件丙○○之上訴為一部有理由，一部無理由；乙○○之上訴及擴張
    之聲明為一部有理由，一部無理由，依民事訴訟法第四百五十條、第四百四十九
    條第一項、第二項、第七十九條但書，判決如主文。
中      華      民      國    九十二    年      九      月      二      日
                              民事第十三庭
                                  審判長法  官  林  鄉  誠
                                        法  官  王  聖  惠
                                        法  官  鄭  威  莉
正本係照原本作成。
丙○○如不服本判決，應於收受送達後二十日內向本院提出上訴書狀，其未表明上訴
理由者，應於提出上訴後二十日內向本院補提理由書狀（均須按他造當事人之人數附
繕本）上訴時應提出委任律師或具有律師資格之人之委任狀；委任有律師資格者，另
應附具律師資格證書及釋明委任人與受任人有民事訴訟法第四百六十六條之一第一項
但書或第二項（詳附註）所定關係之釋明文書影本。
乙○○不得上訴。
中      華      民      國    九十二    年      九      月      五      日
                                        書記官  林  明  輝
附註：
民事訴訟法第四百六十六條之一（第一項、第二項）：
對於第二審判決上訴，上訴人應委任律師為訴訟代理人。但上訴人或其他法定代理人
具有律師資格者，不在此限。
上訴人之配偶、三親等內之血親、二親等內之姻親，或上訴人為法人、中央或地方機
關時，其所屬專任人員具有律師資格並經法院認為適當者，亦得為第三審訴訟代理人
。


司法院資訊處製作；財團法人民間司法改革基金會備份。
